臺灣花蓮地方法院民事判決　九十二年度簡上字第六二號
　　上　訴　人　台灣省花蓮私立四維高級中學
　　法定代理人　甲○○
　　訴訟代理人　丙○○
　　　　　　　　丁○○
　　被上訴人　　乙○○
　　訴訟代理人　曾泰源律師
　　複代理人　　蔡雲卿律師
右當事人間請求發給離職證明書事件，上訴人對於中華民國九十二年八月二十七日本
院花蓮簡易庭九十二年度花簡字第一四五號第一審判決提起上訴，業於民國九十三年
四月十三日辯論終結，本院判決如左：
    主      文
原判決命上訴人發給被上訴人自民國九十年六月二十三日起至民國九十年七月三十一
日止任職在上訴人學校之服務證明書部分廢棄。
右廢棄部分被上訴人在第一審之訴駁回。
其餘上訴駁回。
第二審訴訟費用由上訴人負擔。
    事      實
甲、上訴人方面：
  一、聲明：
    (一)原判決廢棄。
    (二)被上訴人在第一審之訴駁回。
  二、陳述：除與原審判決書所載者相同茲予引用外，補稱：
    (一)原判決認勞動基準法第十九條對所有行業均有適用，兩造間於民國（下同）八
      十九年六月十五日所簽訂之聘約第十四條已違反此強制規定，認為無效等見解
      ，應屬錯誤。蓋勞動基準法之適用依該法第三條之規定，均經中央主管機關指
      定始屬之，此為立法機關授權行政機關指定之權限，法院自不得妄加擴張解釋
      ；且依勞委會（八七）勞動一字第０五九六０五號函釋，對私立學校之教師業
      已作出不適用勞動基準法之解釋，
    (二)依教師法第十七條第一項第一款之規定，即應解為對教師之聘約已取代勞動基
      準法之勞動契約，並無剝奪或限制憲法上之基本權，亦未損害何法律上所賦予
      之財產權益。按系爭聘約第十四條，被上訴人既擔任高中二年級班級之導師，
      即應將所帶班級帶至畢業，其既中途離職，復未經上訴人同意，上訴人本得拒
      絕發給離職證明。
    (三)縱依勞動基準法第十九條之規定，服務證之發給亦係在於勞動契約合法終止之
      情形下，始得為之。然本件聘約之終止，係被上訴人片面終止，在上訴人未表
      示同意前即擅離職位，實屬曠職，與勞動基準法之法定終止契約事由不符，且
      依系爭聘約第十四條第二項，上訴人曠職，被上訴人自得不發給離職證明書。
  三、證據：援用原審之立證方法。
乙、被上訴人方面：
  一、聲明：駁回上訴。
  二、陳述：除與原審判決書所載者相同茲予引用外，補稱：
    (一)被上訴人於原審除依勞動基準法之規定請求外，尚有依據兩造之聘約約定作為
      請求權基礎。
    (二)按『本法適用於一切勞雇關係。但因經營型態、管理制度及工作特性等因素適
      用本法確有窒礙難行者，並經中央主管機關指定公告之行業或工作者，不適用
      之。』為勞動基準法第三條第三項定有明文，從而，教師工作之勞動契約並非
      勞動基準法第三條第三項所稱『因經營型態、管理制度及工作特性等因素有窒
      礙難行者，並經中央主管機關指定公告之行業或工作』之情形，故本件契約自
      應適用勞動基準法之相關規定。復按『勞動契約終止時，勞工如請求發給服務
      證明書，雇主或其代理人不得拒絕』為前法第十九條所明定之有關雇主之義務
      ，又『國家為保障勞工權益，加強勞雇關係，促進社會與經濟發展，而制定勞
      動基準法，規定勞工勞動條件之最低標準，並依同法第三條規定適用於同條第
      一項各款所列之行業。事業單位依其事業性質以及勞動態樣，固得與勞工另訂
      定勞動條件，但不得低於勞動基準法所定之最低標準。』為大法官會議解釋第
      四九四號之解釋意旨，據而，任何低於前法所訂最低標準之勞動條件，應認不
      符該法規保護勞工，促進勞工就業之主法目的，為牴觸強行法規而無效。
    (三)查被上訴人自八十年一月一日起至九十年七月卅一日止每年均獲上訴人聘用為
      數學科專任教師兼任導師，聘書期限均為一年，即所稱之『每年一聘』。然則
      ，兩造所訂之契約存續期間雖僅為一年，而系爭契約書第十四條卻規定：『應
      聘后，欲中途離職，應於一個月前告知並經校長同意，且如係擔任導師，應帶
      至該班畢業為止，否則不發給離職証明書』等語，準此以觀，設若有擔任導師
      之情形，縱使聘約已期滿，而該班尚未畢業，仍不得請求發給離職之證明書，
      凡此規定不僅文義有所矛盾，且對被上訴人有重大不利益，顯與勞動基準法第
      十九條之強行規定相牴觸而為無效，自無拘束兩造間之效力可言。要之，服務
      證明書表彰者為一客觀成立之事實，依法上訴人並無拒絕發給之權利，而欲求
      學校、學生與教師三者間權利義務之平衡，固得以契約條款加以規範，然並非
      謂可毫無限制，憲法與法律賦予當事人之基本規則，不容任意加以剝奪或限制
      。
  三、證據：援用原審之立證方法。
    理      由
一、本件被上訴人於原審起訴主張：其於八十年一月一日起至九十年七月三十一日止
    ，每年均獲上訴人學校聘用為數學科專任教師兼任導師，嗣因被上訴人身體不佳
    ，遂於九十年六月二十三日向上訴人提出辭職之請求，並於同年七月三十一日離
    職，詎被上訴人依法請求發給離職證明書，上訴人竟予拒絕，屢經協調，上訴人
    仍置之不理，為此爰依教師法第十六條第一項第八款、勞動基準法第十九條及誠
    信原則等規定，求為判決如主文所示等語。上訴人於原審則以：私立學校之教師
    並不適用勞基法，自無依該法規定發給離職證明書之餘地，且被上訴人違反兩造
    間聘任契約第十四條「應聘後，欲中途離職應於一個月前告知並經校長同意，且
    如係擔任導師，應帶至該班畢業為止」之規定，致該班學生升學成果不佳，造成
    學校及學生之重大損害，又教育部亦認私立學校與老師間之關係，應由兩造間之
    聘任契約定其規範之準則，系爭規定既已事先得被上訴人之同意而簽訂，自無不
    法或違反教育法規之處等語資為抗辯。
二、上訴人復執前開事實欄所載之理由提出本件上訴，被上訴人則持前詞置辯，是本
    件應予審查之爭點即為上訴人有無拒絕發給被上訴人證明其在校任職期間之離職
    證明之正當理由存在？經查：
  (一)兩造所爭執之聘約係於八十九年六月十五日所簽訂之聘約，依該聘約第十四條第
    一項係規定：「應聘，欲中途離職應於一個月前告知並經校長同意，且待左列三
    項期限屆滿時，方發給離職證明書：１擔任導師，應至該班畢業為止。２未擔任
    導師，聘約期限屆滿時。３曾向學校以書面承諾服務期限屆滿時。」（原審卷第
    一九頁）故就該聘約條文觀之，僅在規範離職證明書發給之時期，但上訴人尚無
    拒發離職證明書之權利，故上訴人尚不能以此約定作為其拒絕發給該證明書之理
    由。
  (二)至系爭聘約第十四條第二項雖規定為：「若未經同意擅自離職，視同曠職，不發
    給離職證明書」，然教師曠職固可能造成其任職學校為臨時遴聘代課教師或賠償
    學生因未能受教等情形而支出財物等財產上之損害，但此僅為該學校可進而對曠
    職教師請求損害賠償之問題；而發給離職教師離職證明書以證明該教師在校任職
    之期間之義務雖未於系爭聘約中載明，但該證明書對被上訴人往後生涯中擔任教
    師之敘薪資格顯具有相當重要性，應可認為屬於系爭聘約中之附隨義務，上訴人
    於此義務自不得任意主張免除。縱認本件被上訴人確有曠職等違約情形，上訴人
    亦無法因拒發離職證明書而獲得財產上損害之回復，反足使被上訴人於日後擔任
    教師時之敘薪年資大受影響，在當前法律並未授予學校對曠職教師以拒發離職證
    明書之方法施以懲罰之權利前，尚難認被上訴人之曠職與上訴人之拒發離職證明
    書間尚有正當之聯結關係，是系爭聘約第十四條第二項之約定，應已違反比例原
    則，而背於公序良俗，依民法第七十二條，應可認為無效。再者，勞動基準法第
    三條對適用行業設列舉規定，旨在避免過分增加雇主之經濟負擔，但並非謂勞動
    基準法所有之規定，對未列舉之事業均全部排除其適用，就勞動基準法保護勞工
    之社會政策及該法第三條之規範目的而言，該法第十九條規定雇主負有發給服務
    證明書之義務，因其基本上並不過分增加雇主之負擔，在利益衡量上，並無犧牲
    勞工權益之理由，亦即勞動基準法第三條須依目的性限縮之解釋，認為該法第十
    九條之規定並未包含其中，該法第十九條之規定對所有勞動契約，不問其事業，
    均有適用餘地，違反該規定之契約，應認不符該法規保護勞工，促進勞工就業之
    立法目的，為牴觸強行法規而無效。本件系爭聘約，非僅為僱傭契約，且係廣義
    的勞動契約，故本件被上訴人亦非無依該法第十九條之規定，向上訴人請求發給
    離職證明書之餘地。
三、本件既未能認定上訴人具有拒絕發給被上訴人離職證明之正當理由，從而，原判
    決認定上訴人對被上訴人仍應發給離職證明書，即難認有誤。惟被上訴人係自八
    十年一月一日起任職於上訴人學校，已為兩造所不爭執，但上訴人辯稱被上訴人
    自九十年六月二十三日起即未至校任職之情，亦為被上訴人所不爭，是被上訴人
    在上訴人學校任職之最末一日應為九十年六月二十二日之事實，即堪認定。故上
    訴人就被上訴人自九十年六月二十三日起至九十年七月三十一日止任職在上訴人
    學校之旨，固無庸在離職證明書為此部分之記載，原判決就此部分准許被上訴人
    之請求，即難謂正當，應予廢棄，並駁回被上訴人於原審此部分之訴訟，但上訴
    人仍應將如本判決主文第一項意旨（原判決經維持部分）之離職證明書發給被上
    訴人，始得認為與法相符，爰判決如主文所示。
四、據上論結，本件上訴為一部有理由，一部無理由，依民事訴訟法第四百三十六條
    之一第三項、第四百四十九條第一項、第四百五十條、第七十九條，判決如主文
    。
中　　　華　　　民　　　國　　九十三　　年　　  四　 　 月　　 三十　　 日
                            臺灣花蓮地方法院民事庭
~B審判長法官　陳心弘
~B法　　　官　楊碧惠
~B法　　　官　郝燮戈
右正本証明與原本無異。
不得上訴第三審（參見民事訴訟法第四百三十六條之二，第四百六十六條）
~B法院書記官　林佳慧
中　　　華　　　民　　　國　　九十三　　年　　  四　 　 月　　 三十　　 日
